【裁判字號】    95,訴,1047
【裁判日期】    951228
【裁判案由】    政府採購法
【裁判全文】
臺北高等行政法院判決
                                     95年度訴字第01047號
                              .
原      告  亞得營造有限公司
代  表  人  甲○○（董事）
訴訟代理人  陳良明律師
被      告  臺北市政府工務局水利工程處
代  表  人  乙○○（處長）
訴訟代理人  丁○○
            戊○○
            丙○○
上列當事人間因政府採購法事件，原告不服臺北市政府中華民國
95年1月18日訴94041號採購申訴審議判斷，提起行政訴訟，本院
判決如下：
    主  文
申訴審議判斷、異議決定及原決定關於追繳押標金溢繳新台幣貳
拾萬元部分均撤銷。
原告其餘之訴駁回
訴訟費用由被告負擔貳分之壹，餘由原告負擔。
    事  實
一、事實概要：原告參與投標被告（原名臺北市政府工務局養護
    工程處，民國95年8 月1 日起更名為臺北市政府工務局水利
    工程處）於94年9 月間所舉辦「臺北市河川河面漂流物清除
    第2期 工程」採購案，於94年9 月27日由亞倡工程有限公司
    （下稱亞倡公司）得標後，被告已將原告繳納之押標金（含
    超出招標文件所定額度溢繳部分）計新台幣（下同）40萬元
    返還原告。嗣被告發現原告招標文件所檢附之押標金支票與
    得標廠商亞倡公司所繳納之押標金支票有連號之情形，認有
    影響採購公正之情事，遂以94年10月20日北市工養工字第
    094657 67001號函通知原告，依政府採購法第31條第2 項追
    繳押標金及其溢繳部分計40萬元。原告不服提出異議，經被
    告以94年11月4 日北市工養工字第09466277701 號函駁回，
    提起申訴亦遭審議判斷駁回，遂提起行政訴訟。
二、兩造聲明：
  (一)原告聲明：
    1.申訴審議判斷決定、異議決定（北市工養工字第09466277
      701號）、原決定（北市工養工字第09465767001號）均撤
      銷。
    2.訴訟費用由被告負擔。
  (二)被告聲明：
    1.駁回原告之訴。
    2.訴訟費用由原告負擔。
三、兩造之爭點：
    1.原告投標時檢附之押標金支票與得標廠商亞倡公司所繳納
      之押標金支票有連號等情形，是否符合政府採購法第50條
      第1 項第5 款規定「不同投標廠商間之投標文件內容有重
      大異常關聯者」、第31條第2 項第8 款規定「其他有影響
      採購公正之違反法令行為者」之情形？
    2.被告追繳已發還原告之押標金，除應繳之20萬元外，將溢
      繳之20萬元一併追繳，是否適法？
  (一)原告主張之理由：
    1.原告向採購案件投標廠商以外之他人借款，繳納政府採購
      案之「押標金」，並無任何違反政府採購法情形：
      (1)被告於94年9月間辦理前揭採購案之招標公告，有關押
        標金額度，係規定投標廠商應繳20萬元之押標金。當時
        原告誤看押標金額為40萬元，且適資金不足，乃向有業
        務往來關係之錕發工程有限公司（下稱錕發公司）借貸
        。嗣該公司以淡水第一信用合作社所開立之面額40萬元
        現金支票乙張出借原告，由原告親自持該支票，向被告
        繳納（含押標金20萬元及溢繳金20萬元）。茲該採購案
        開標結果，由亞倡公司以最低價得標，被告已依投標須
        知規定退還該押標金20萬元，並返還溢繳部分金額20萬
        元。
      (2)嗣被告94年10月20日北市工養字第09465767001函以原
        告繳納押標金支票號碼與另一投標廠商亞倡公司所提繳
        納支票之編號有連號情形，指原告有本採購案投標須知
        第13點第1項第8款與第2項第2款、第38點第5款第7目與
        第38點第6款第2目及公共工程委員會91年11月27日工程
        企字第09100516820號令（下稱公共工程委員會91年令
        ）規定情事，認原告有政府採購法第50條第1項第5款「
        不同投標廠商間之投標文件內容有重大異常關聯」情形
        ，並稱原告有政府採購法第31條第2項第8款影響採購公
        正之違反法令行為，而依政府採購法第31條第2項規定
        追繳押標金20萬元及溢繳之20萬元。
      (3)原告應繳納之押標金，係由原告向錕發公司借得前揭支
        票後，親自持向被告繳納。原告並未代亞倡公司繳納，
        亦未委由亞倡公司或他廠商代原告繳納，申請退還時亦
        同。原判斷及被告以該條款，認定原告與亞倡公司繳納
        之押標金，有由「同一人或同一廠商」繳納之情事，與
        事實不符。
      (4)至於原告向錕發公司借得之該支票，為何與另投標廠商
        亞倡公司所繳交之支票有連號情形？或亞倡公司與錕發
        公司是否為關係企業？或亞倡公司是否擬參與本件投標
        ？原告均不知情。兩張支票之發票人為同一金融機構淡
        水第一信用合作社一事，至多僅顯示錕發公司曾向淡水
        第一信用合作社委託開立兩張支票，各交付原告與亞倡
        公司一張而已。錕發公司明顯非繳納押標金之人。何況
        ，該款項係原告向錕發公司借用，繳納押標金之人仍為
        原告。政府採購法並未規定採購廠商所繳之押標金不得
        向他人借用。此情形如同原告及亞倡公司向台灣銀行融
        借台灣銀行為發票人所開之連號支票，同持向被告繳納
        押標金，台灣銀行怎可能係繳納押標金之人。故本件並
        無押標金由同一人或同一廠商繳納之情事，更無由同一
        人或同一廠商申請退還情形。原告追繳該押標金之決定
        ，欠缺事實依據，有違背法令致侵害原告財產權情事。
      (5)本採購案原告向被告所繳納之押標金，係由原告將系爭
        支票直接附入原告名義之投標文件內而繳納，並參與投
        標。故就本採購案，原告並未以其他廠商名義繳納押標
        金，或其他廠商以原告名義繳納押標金情事。據此，原
        告並無違反本案投標須知第9點規定情事。被告稱原告
        繳納押標金，並非以原告名義繳納，與事實不符。
      (6)至於原告所繳之本件押標金及溢繳金20萬元，係原告向
        關係企業錕發公司短期融資借貸，因本件原告採投標須
        知第八條第（二）項規定「金融機構簽發本票、支票或
        保付支票。」方式辦理。因該種票據之受款人為被告，
        而發票人為金融機構，故原告為避免麻煩，於借貸當初
        ，即與錕發公司約定，由其直接委請金融機構開立前述
        支票，再將支票所有權移轉原告之方式成立借款契約。
        原告再持該支票附入投標文件以原告名義繳納。故原告
        係與錕發公司成立借貸契約，取得前述支票所有權，再
        以原告名義持該支票繳納押標金，並無被告所稱未成立
        借貸契約之情形。至於被告所稱原告只能以自己在金融
        機構之帳戶，委請金融機構開立之支票，方為「以投標
        廠商名義繳納押標金」，並無法律依據。蓋金融機構願
        以其名義為委託人開立本行支票，並不以在該行設有帳
        戶者為限，例如提出現金委託亦可。再則，錕發公司向
        金融機構取得之該金融機構本行支票，為金融機構應對
        採購機關給付票款之有價證券，仍可因持票人將該請求
        金融機構向採購機關履行給付票款義務之債權讓與他人
        ，而發生票據所有權移轉之效力。依民法第474條規定
        可於票據所有權移轉時而成立借貸契約。被告稱原告須
        先向錕發公司取得現金存入原告帳戶，再以原告帳戶向
        金融機構申請開立被告為受款人之支票，方係原告與錕
        發公司間之借貸契約，原告持之繳納押標金，方係原告
        以自己名義繳納押標金等，顯然與法律規定不符。
    2.原告因錯誤致超過採購案所規定押標金20萬元額度而溢繳
      之20萬元金額（下稱「溢繳金」），是否為政府採購法規
      定之押標金？政府機關於按政府採購法第31條第2項得沒
      收或追繳押標金時，得否以行政命令沒收或追繳「溢繳金
      」？有關原告投標本採購案，因錯誤而在公告押標金金額
      20萬元以外，溢繳之20萬元，查該金額並非押標金。縱使
      本件有被告所稱政府採購法第31條第2項第8款情事，被告
      得依同法第31條第2項規定追繳者，僅押標金20萬元而已
      ，至於溢繳20萬元部分係被告之不當得利，並無追繳之法
      律依據，被告併予追繳顯無理由。原判斷認被告就原告溢
      繳20萬元亦可追繳之理由，無非以「押標金保證金暨其他
      擔保作業辦法」第14條第2項規定及行政院公共工程委員
      會92年11月6日工程企字第09200438750號函釋（下稱公共
      工程委員會92年函釋）中，稱「廠商繳交之押標金應全部
      （含超出招標文件所定額度部分），不予發還。」為據。
      惟該認定，明顯違法不當：
      (1)按押標金保證金暨其他擔保作業辦法第14條第2項規定
        及公共工程委員會92年函釋均非法律，原判斷引之作為
        剝奪原告憲法所保障財產權之依據，已違法不當。
      (2)況本採購案之押標金金額，依採購機關「工程、財物、
        勞務採購投標須知」第貳節押標金第七條「金額：詳招
        標公告」，而招標公告上所公告之「押標金額度」為20
        萬元。本採購案之押標金為20萬元。被告於審查投標廠
        商繳納之押標金時，亦應以該20萬元為限，如廠商有溢
        繳情形，被告於收受投標文件當時，即無受領之權利。
        如採購機關，於收受廠商提交投標文件時，發現廠商除
        該押標金額度20萬元外有溢繳情形，被告竟仍予收受，
        該溢收部分，明顯為被告無法律上原因受利益，致廠商
        受損害之不當得利，依民法第179條規定，被告自收受
        時起，即負有返還該溢收不當得利予投標廠商之義務。
        再按該溢繳部分，依招標公告根本非押標金，由被告來
        函均註明為「溢繳」已非常明確。依中央法律標準法第
        5 條規定，如採購機關擬將該溢繳部分沒收，自應以立
        法院通過，總統公布之法律為據。
      (3)有關廠商所繳納之押標金，不予發還之規定，係規定於
        政府採購法第31條，其中僅規定對於廠商所繳納之押標
        金不予發還。就廠商如有溢繳情形，對於溢繳之不當得
        利部分，並無不予返還之規定。據此，縱使假設前揭公
        共工程委員會92年函釋中所指「含超出招標文件所定額
        度部分」係指「溢繳金」，因該沒收溢繳款項事，係關
        於人民義務之事項，必須以法律定之，另「應以法律規
        定之事項，不得以命令定之。」，既無法律依據，依中
        央法規標準法第11條規定，該函釋對原告自不生效力。
      (4)細譯公共工程委員會92年函釋內容，查係引用「押標金
        保證金暨其他擔保作業辦法」第14條第2項規定為據，
        縱使假設該條款之真意，亦係指對廠商因溢公告押標金
        金額而繳納部分，亦得沒收者。然該「辦法」為行政命
        令，並非法律，顯不得對人民義務加以規定，依前述中
        央法規標準法規定，該辦法就該溢繳部分所為之規定，
        對原告亦不生效力。該辦法第14條第2項規定，「廠商
        繳交之押標金應全部（含超出招標文件所定額部分）不
        予發還。」，其中所指「含超出招標文件所定額部分」
        是否即指廠商超過公告押標金而「溢繳」之部分，尚有
        疑異。被告或原申訴審議委員會自應先向共工程委員會
        請求調閱該92年覆函之相關來函即「台灣菸酒股份有限
        公司92年10月24日台菸酒菸字第0920022947號函」參酌
        ，以查明所謂「含超出招標文件所定額度部分」之真意
        為何。然被告或原申訴審議委員會根本未向行政院公共
        工程委員會調閱前述來函，以查明該函釋之真意，即率
        為認定該函所指「含超出招標文件所定額度部分」即指
        前揭「溢繳金」，其決定或判斷，明顯不當。
      (5)經查前揭函釋所依據之「押標金保證金暨其他擔保作業
        辦法」第14條第2項規定「廠商繳納之押標金有不予發
        還之情形者，全部不予發還」，係接續第1項「得標廠
        商以原緻納之押標金轉為履約保證金者，押標金金額如
        超過招標文件規定之履約保證金金額，超出之部分應發
        還得標廠商。」而規定。依前述辦法第14條第1項規定
        ，廠商得標其原繳納之押標金轉為履約保證金者，如押
        標金金額超過招標文件規定之履約保證金金額，超出之
        部分應發還得標廠商。而「廠商繳納之押標金有不予發
        還之情形者」係指政府採購法第31條所定8款情形之一
        。其中之第1款、第2款、第3款、第5款、第8款情形，
        與政府採購法第50條第1項第1款、第2款、第3款、第4
        款、第5款情事相同，依政府採購法第50條第2項規定，
        於決標或簽約後，發現該採購案有得撤銷決標或解除契
        約之情形，而撤銷決標或解除契約，致應依政府採購法
        第31條規定不予發還所繳納之押標金，因該曾經「決標
        或簽約」之採購案，可能已依前述辦法14條第1項規定
        退回部分押標金，致被告於依法撤銷決標或解除契約後
        ，被告所持有廠商「押標金」之額度，已較原公告押標
        金為少，或被告本已擬將超過履約保證金部分返還廠商
        ，故該條第2項規定「廠商繳納之押標金有不予發還之
        情形者，全部不予發還。」，該「全部」當係指招標公
        告規定之押標金金額，包含被告因超過履約保證金部分
        已退還或原擬退還之部分。該「全部」，顯然非指包含
        廠商因錯誤而繳納非「押標金」之「溢繳金」部分。至
        於前述公共工程委員會92年函，說明第三項所指之前揭
        作業辦法第14條第2款「廠商繳交之押標金應全部（含
        超出招標文件所定額度部分）不予發還。」規定，其中
        之「含超過招標文件所定額度部分」，應係指前揭作業
        辦法第14條第1項所指之「押標金金額如超過招標文件
        所規定之履約保證金額度部分」，顯非指廠商錯誤溢繳
        之金額。被告決定及原申訴審議委員會判斷稱該「超出
        部分」係指廠商錯誤溢繳之「溢繳金」，誠有誤會。
  (二)被告主張之理由：
    1.依公共工程委員會91年令第2點，機關辦理採購有押標金
      由同一人或同一廠商繳納者情形，得依政府採購法第50條
      第1項第5款「不同投標廠商間之投標文件內容有重大異常
      關聯者」處理；採購法第31條第2項規定，機關得於招標
      文件規定廠商有該項各款情形，其所繳納之押標金，不予
      發還。公共工程委員會92年函釋（說明二、機關如發現廠
      商有政府採購法第50條第1項第5款「不同投標廠商間之投
      標文件內容有重大異常關聯者」情形，該會依政府採購法
      第31條第2項第8款規定，認定該等廠商有影響採購公正之
      違反法令行為，其押標金應不予發還或追繳；同函說明三
      ，廠商所繳交之押標金應全部（含超出招標文件所定額度
      部分）不予發還。本件追繳原告投標本採購案之押標金之
      決定理由為原告及另一投標廠商亞倡公司之押標金，確實
      以錕發公司於淡水第一信用合作社龍形分設之00-000000-0
      帳戶，於94年9月26日轉帳80萬元所開立之2張面額各40萬
      元整之連號支票，分別由原告及亞倡公司依投標須知規定
      附於投標文件中投標，被告依公共工程委員會91年令第2
      點認定該2廠商有「押標金由同一人或同一廠商繳納者」
      情形，並依政府採購法第50條第1項第5款「不同投標廠商
      間之投標文件內容有重大異常關聯者」處理；另依公共工
      程委員會92年函，原告有政府採購法第31條第2項第8款行
      政院公共工程委員會認定之影響採購公正之違反法令行為
      ，被告並依同法第31條第2項追繳已發還之所繳押標金（
      含超出招標文件所定額度部分），被告並無違反法令之情
      形。
    2.依本案投標須知第9點規定，廠商應於截止收件期限前，
      以投標廠商之名義繳納押標金，原告如係向錕發公司借貸
      ，應將該筆貸款項轉入原告於金融機構之帳戶後，再向金
      融機構申請由原告之帳戶扣款開立受款人為本處之本行支
      票據以投標。然原告附於投標文件內之押標金支票，並非
      由原告及亞倡公司帳戶扣款，而係由錕發公司之金融機構
      帳戶扣款開立2張以本處為受款人之支票，故本案押標金
      繳納者確實為同一廠商錕發公司。
    3.如原告及亞倡公司向台灣銀行融借台灣銀行為發票人所開
      立之支票，廠商當提供擔保與銀行，台灣銀行依程序將款
      項撥入廠商帳戶，再由廠商帳戶開立台灣銀行本行支票，
      台灣銀行確非繳納押標金者，扣款帳戶名稱才是繳納押標
      金者。
    4.本採購案開標後因原告未得標，其所繳之押標金依採購法
      第31條第1項規定由廠商領回，惟因事後查證廠商有關政
      府採購法第50條第1項第5款情形，被告依同法第31條第2
      款「其已發還者，並予追繳」；追繳押標金之額度，係依
      公共工程委員會92年函釋辦理，廠商繳交之押標金應全部
      （含超出招標文件所定額度部分）不予發還。本項處置，
      被告並無違反相關法令之虞及受有不當得利之違法。
    5.為求審慎，被告特於94年11月16日函請台北市政府就「不
      同投標廠商間之押標金均向同一未投標廠商借貸，是否屬
      公共工程委員會91年令第2點押標金由同一人或同一廠商
      繳納之認定疑義」案釋示，經台北市政府94年11月23日以
      府工字第09426987600函釋，略以：「．．．同一人或同
      一廠商，並無對未投標廠商排除該項規定．．．機關尚不
      得認定該等廠商符合招標文件規定，並得就異常部分檢據
      相關事證移請檢調單位調查」。按公共工程委員會91年令
      認定，如有「押標金由同一人或同一廠商繳納或申請退回
      」之情事，辦採購機關即「得依政府採購法第50條第1項
      第5款『不同投標廠商間之投標文件內容有重大異常關聯
      者』處理」。參諸「押標金保證金暨其他擔保作業辦法」
      第4條所定「押標金．．．應以投標廠商．．．名義繳納
      」之意旨，公共工程委員會91年令所稱「押標金由同一人
      或同一廠商繳納」自係指押標金實際上「同一人或同一廠
      商繳納」，現實上即無可能成立此種「不同投標廠商間之
      投標文件內容有重大異常關聯者」之情形。本件原告與得
      標廠商之押標金之繳納，實際上既均由錕發公司繳納，甚
      且以同日開立之連號支票繳納，加以公共工程委員會91
      年令僅規定押標金「同一人或同一廠商繳納」，並未排除
      繳納押標金之同一廠商為未投標廠商的情形，因此，被告
      依公共工程委員會91年令，認定原告有政府採購法第50條
      第1項第5款所定「不同投標廠商間之投標文件內容有重大
      異常關聯者」，即無違法情事。此外，被告於作成前揭追
      繳押標金之決定前，並以94年10月3日北市工養工字第094
      65413400號函請原告說明，其與其他投標廠商並無異常關
      聯情形，原告亦僅諉為不知。就此而言，原告前述主張，
      即無足採信；且被告作成追繳決定前既已經適當查證，其
      亦已符合行政院公共工程委員會94年7月14工程企字第094
      00253870號函釋之意旨。
    6.本件採購案招標公告所載之押標金雖為20萬元，原告卻以
      金融機構所簽發40萬元之支票繳交，按公共工程委員會92
      年函，「依『押標金保證金暨其他擔保作業辦法』第14條
      第2項規定，廠商繳交之押標金應全部（含超出招標文件
      所定額度部分）不予發還」。本件所涉及者為「追繳」，
      而非「不予發還」押標金問題。惟前揭函釋雖僅針對「不
      予發還」部分作出說明，惟倘僅因是否已發還押標金，就
      沒入押標金額度為不同之處理，事理上未見其平，應認前
      揭函釋對「追繳」押標金之情形亦有其適用，被告所為全
      數追繳之決定，即難謂有違法。
    7.被告援用公共工程委員會92年函釋之認定，原告有政府採
      購法第31條第2項第8款影響採購公正之違反法令行為，其
      押標金應不予發還（含超出招標文件所定額度部份，即溢
      繳部分），並無不當：被告向行政院公共工程委員會調閱
      原臺灣菸酒股份有限公司所請釋案件，所請釋案由略以：
      「投標廠商（二家）繳交之押標金為同一銀行同一戶頭開
      出且為連號，此種情況是否違反政府採購法第四十八條第
      二款：『發現有足以影響採購公正之違法或不當行為者』
      ，又本案招標文件規定投標廠商應繳交押標金為廠商所報
      總價之5%，惟廠商繳交之押標金均較應繳金額超出百之35
      至37之多，若依法不予發還或追繳廠商押標金時，依招標
      文件訂定之5%額度不予發還或追繳，是否適當？」。本件
      採購案依招標文件規定之押標金為20萬元整，原告與亞倡
      公司皆同時溢繳20萬元整。與臺灣菸酒股份有限公司所請
      釋案件中說明二：「本案依招標文件規定投標廠商應繳交
      押標金為廠商所報總價之5%，惟廠商繳交之押標金均較應
      繳金額超出百之35至37之多，．．．」與本採購案案由情
      形相同，故被告援用公共工程委員會92年函釋之認定，並
      無不當之處。
   理  由
一、按「機關得於招標文件中規定，廠商有下列情形之一者，其
    所繳納之押標金，不予發還，其已發還者，並予追繳︰一、
    以偽造、變造之文件投標。二、投標廠商另行借用他人名義
    或證件投標。三、冒用他人名義或證件投標。四、在報價有
    效期間內撤回其報價。五、開標後應得標者不接受決標或拒
    不簽約。六、得標後未於規定期限內，繳足保證金或提供擔
    保。七、押標金轉換為保證金。八、其他經主管機關認定有
    影響採購公正之違反法令行為者。」「投標廠商有下列情形
    之一，經機關於開標前發現者，其所投之標應不予開標；於
    開標後發現者，應不決標予該廠商：一、未依招標文件之規
    定投標。二、投標文件內容不符合招標文件之規定。三、借
    用或冒用他人名義或證件，或以偽造、變造之文件投標。四
    、偽造或變造投標文件。五、不同投標廠商間之投標文件內
    容有重大異常關聯者。六、第一百零三條第一項不得參加投
    標或作為決標對象之情形。七、其他影響採購公正之違反法
    令行為。決標或簽約後發現得標廠商於決標前有前項情形者
    ，應撤銷決標、終止契約或解除契約，並得追償損失。但撤
    銷決標、終止契約或解除契約反不符公共利益，並經上級機
    關核准者，不在此限。第一項不予開標或不予決標，致採購
    程序無法繼續進行者，機關得宣布廢標。」為政府採購法第
    第31條第2項及第50條所明定。
二、本件被告招標「臺北市河川河面漂流物清除第2 期」工程，
    於94年9 月27日開標並決標予訴外人亞倡公司，另將原告繳
    納之押標金（含溢繳部分）計40萬元返還原告後，發現原告
    與亞倡公司繳納之押標金，均係以訴外人錕發公司設於淡水
    第一信用合作社龍形分社之00-000000-0 帳戶，於94年9 月
    26 日 轉帳80萬元取得該龍形分社所開立之2 張面額各40萬
    元之連號支票，分別由原告及亞倡公司依投標須知規定附於
    投標文件中投標，乃引據公共工程委員會91年令第2 點，機
    關辦理採購發現有「押標金由同一人或同一廠商繳納」之情
    形，得依政府採購法第50條第1 項第5 款「不同投標廠商間
    之投標文件內容有重大異常關聯者」處理之規定，認該2 廠
    商既有「押標金由同一人或同一廠商繳納」之情形，應依政
    府採購法第50條第2 項規定處理。另引據公共工程委員會92
    年函釋說明2 所謂：機關辦理採購，如發現廠商有政府採購
    法第50條第1 項第5 款「不同投標廠商間之投標文件內容有
    重大異常關聯者」之情形，該會依政府採購法第31條第2 項
    第8 款規定，認定該等廠商有影響採購公正之違反法令行為
    ，其押標金應不予發還或追繳；同函說明3 所謂：廠商所繳
    交之押標金應全部（含超出招標文件所定額度部分）不予發
    還等語，以原告有政府採購法第31條第2 項第8 款行政院公
    共工程委員會認定之影響採購公正之違反法令行為，依政府
    採購法第31條第2 項規定追繳已發還之所繳押標金（含超出
    招標文件所定額度溢繳部分）。原告不服，循序提起行政訴
    訟，主張理由及其爭點均如事實欄所載。
三、本院查：
  (一)原告與得標廠商亞倡公司附於投標文件內之押標金支票，係
    自錕發公司設於淡水第一信用合作社龍形分社之00-000000-0
    帳戶，於94年9 月26日轉帳80萬元由該龍形分社所同時開立
    之2 張面額各40萬元整，以被告為受款人之連號支票等情，
    為原告所不爭執，並有各該支票、臨櫃服務手續費收據、存
    摺交易往來明細表等件影本在原處分卷（2 之1 卷第96至99
    頁）可稽，足見系爭採購案押標金形式上雖以投標廠商原告
    與亞倡公司之名義繳納，但其資金流程既係自錕發公司之金
    融機構存款帳戶轉帳，由該金融機構簽發指定自己付款之支
    票（實同現金）支付，實質上系爭採購案押標金繳納者確為
    同一廠商錕發公司，被告認定原告與亞倡公司有「押標金由
    同一人或同一廠商繳納」之情形，核無違誤，而兩張用以給
    付押標金之支票又屬一次轉帳同時開立之連號支票，顯見其
    間之密切關聯性。又依錕發公司登記資料顯示，錕發公司係
    工程公司，並非財務公司，原告卻於94年10月7 日發函向被
    告表示其係委由錕發公司辦理本件投標之押標金業務，因錕
    發公司係代辦押標金之財務公司，其與錕發公司純屬借貸業
    務云云（見原處分2 之1 卷第100 、110 頁），可見原告與
    錕發公司之關係亦非比尋常，何況原告就所謂借貸關係並未
    舉證以實其說，其所稱係向錕發公司借用押標金一節自難採
    信。是被告綜合上開資金流程之關聯性及其相關情狀之異常
    性，認係符合政府採購法第50條第1 項第5 款「不同投標廠
    商間之投標文件內容有重大異常關聯」之情形，並無不合。
  (二)政府採購法第31條第2 項第8 款有「其他經主管機關認定有
    影響採購公正之違反法令行為者」之規定，即授權主管機關
    行政院公共工程委員會得於該第31條第2 項規定7 款情形之
    外，另行認定「其他有影響採購公正之違反法令行為」。公
    共工程委員會92年11月6 日函釋：「．．．二、機關辦理採
    購，如發現廠商有政府採購法（以下簡稱本法）第五十條第
    一項第五款『不同投標廠商間之投標文件內容有重大異常關
    聯者』情形，本會依本法第三十一條第項第八款規定，認定
    該等廠商有影響採購公正之違反法令行為，其押標金應不予
    發還或追繳。．．．」被告據此以本件有政府採購法第31條
    第2 項第8 款情形，應予追繳已返還之押標金，固非無據。
    惟查，政府採購法第31條第2 項前段規定所謂：「其所繳
    納之押標金，不予發還，其已發還者，並予追繳」之「押標
    金」，係指同法第30條第1 項前段所定：「機關辦理招標，
    應於招標文件中規定投標廠商須繳納押標金」之「押標金」
    而言，此為法律體系解釋所應然。故依政府採購法第31條第
    2 項不予發還（沒收）或予以追繳之「押標金」，係指投標
    廠商依招標文件規定須繳納之押標金；依政府採購法第30條
    第3 項授權訂定之「押標金保證金暨其他擔保作業辦法」第
    14條第2項 規定：「廠商繳納之押標金有不予發還之情形者
    ，全部不予發還。但採用複數決標之採購，廠商依其所投標
    之項目合併繳納押標金者，其不予發還之金額應依個別項目
    計算之。」全部不予發還之「押標金」，亦係指投標廠商依
    招標文件規定須繳納之押標金。若非依招標文件規定須繳納
    之金額，即難援引上開法令予以沒收。蓋投標廠商僅有依招
    標文件規定額度繳納押標金之義務，超出招標文件規定額度
    繳納之金錢，既無須繳納，即屬無法律原因而給付，辦理採
    購的機關本負有返還之義務，自不生「不予發還（沒收）」
    之問題。公共工程委員會92年函釋竟謂：「依『押標金保證
    金暨其他擔保作業辦法』第14條第2 項規定，廠商繳交之押
    標金應全部（含超出招標文件所定額度部分）不予發還」等
    語，其指「含超出招標文件所定額度部分亦不予發還」，乃
    增加法令所無之限制，違反法律保留原則，應不予適用。本
    件採購案招標公告所載須繳納之押標金為20萬元，原告既以
    金融機構所簽發40萬元之支票繳交，揆諸前開說明，辦理採
    購之機關對於其溢繳部分本應發還，然被告卻於返還原告所
    繳押標金40萬元（含溢繳部分）後，引據上開公共工程委員
    會92年函釋，除追繳原告應繳之20萬元外，另將溢繳之20
    萬元一併追繳，原決定就此追繳押標金溢繳20萬元部分而言
    ，於法即有未合。
四、綜上所述，原決定及異議決定關於追繳押標金溢繳20萬元部
    分既有違誤，申訴審議判斷未加糾正，仍予維持，容有未洽
    ，自應由本院將申訴審議判斷、異議決定及原決定關於追繳
    押標金溢繳新台幣貳拾萬元部分均撤銷。至於原決定及異議
    決定關於追繳押標金20萬元部分，申訴審議判斷予以維持，
    並無違誤，原告徒執前詞聲請撤銷，為無理由，應予駁回。
據上論結，本件原告之訴為一部有理由，一部無理由，爰依行政
訴訟法第98條第3 項前段，判決如主文。
中    華    民    國    95    年    12    月   28     日
                            第四庭審判長法  官   侯東昇
                                        法  官   林育如
                                        法  官   楊莉莉
上為正本係照原本作成。
如不服本判決，應於送達後20日內，向本院提出上訴狀並表明上
訴理由，如於本判決宣示後送達前提起上訴者，應於判決送達後
20日內補提上訴理由書（須按他造人數附繕本）。
中    華    民    國    95    年    12    月   28     日
                                       書記官    林孟宗


司法院資訊處製作；財團法人民間司法改革基金會備份。
